【裁判字號】    97,訴,57
【裁判日期】    970408
【裁判案由】    確認債權不存在
【裁判全文】
臺灣嘉義地方法院民事判決                97年度訴字第57號
原      告  丙○○
訴訟代理人  李昶欣律師
被      告  內政部營建署
法定代理人  乙○○
訴訟代理人  甲○○
            丁○○
上列當事人間確認債權不存在事件，本院於民國97年3月25日言
詞辯論終結，判決如下：
    主  文
原告之訴及其假執行之聲請均駁回。
訴訟費用新台幣壹萬仟捌佰柒拾元由原告負擔。
    事實及理由
壹、程序方面：
一、按訴狀送達後，原告不得將原訴變更或追加他訴。但擴張或
    縮減應受判決事項之聲明者不在此限，民事訴訟法第255條
    第1項第3款定有明文。原告起訴請求被告應給付新台幣（下
    同）899,000元，及自起訴狀繕本送達翌日起至清償日止，
    按年息百分之5計算之利息，嗣起訴狀繕本送達後，原告於
    審理中擴張請求被告應給付1,297,800元，及自該書狀送達
    翌日起至清償日止，按年息百分之5計算之利息，核屬擴張
    應受判決事項之聲明，揆諸前開條文規定，應予准許。
二、又原告於判決確定前，得撤回訴之全部或一部，但被告已為
    本案之言詞辯論者，應得其同意，民事訴訟法第262條第1項
    定有明文。原告於97年3月11日具狀聲請撤回對臺灣土地銀
    行股份有限公司嘉義分公司（下稱土地銀行）部分之訴，並
    經土地銀行表明同意，與前揭規定並無不合，所為撤回聲請
    應為合法，核先敘明。
貳、原告起訴主張：
一、原告為擔保對被告內政部營建署之債務1,015,128元及訴外
    人土地銀行之債務，以原告所有如附表所示土地及建物設定
    抵押權予被告及訴外人土地銀行。原告於95年8月後對訴外
    人土地銀行之債務遲延繳息，土地銀行乃以確定支付命令聲
    請強制執行，經本院以96年執字第20971號執行在案，訴外
    人土地銀行仍依授信契約約定，於96年9月5日、96年10月3
    日行使存款抵銷權，分別抵銷原告帳戶內存款13,004元及8,
    000元，嗣原告於96年10月8日將逾期金額繳清後，訴外人土
    地銀行同意暫不執行，並於96年10月9日遞狀撤回強制執行
    。而被告亦於96年10月24日依兩造借貸契約受領原告96年10
    月之分期給付金額5,116元，因此被告僅有各期給付請求權
    ，而無全部債權之請求權。
二、兩造簽立之92年12月1日之申請協議分期償還書中，約定如
    有一期未按時履行或借款人因其債務關係被假扣押、假處分
    、強制執行、法院裁定宣告破產或准許和解時，借款人即喪
    失分期攤還之利益，全部債務視為到期。惟被告曾於95年9
    月逾期未繳分期債務，嗣96年6月22日原告重行繳納，經被
    告受領後，兩造債之關係隨即回復。兩造債之關係，既曾因
    被告重新受領分期給付貸款後即予回復之前例，被告實無理
    由否認本次重行繳款後，原告即回復分期繳款之利益，被告
    於收受分期貸款時，應視同已同意回復原告分期償還之利益
    。是兩造前開約定僅為被告可拒絕受領之原因，非原告已無
    分期償還之利益。
三、況原告多年前向被告購屋時，被告既委任訴外人土地銀行收
    受購屋貸款，參以88年6月1日原告簽署之「委辦房地貸款契
    約書」，被告亦有授與訴外人土地銀行收受購屋貸款之權限
    ，依民法第103條之規定，代理人於代理權限內，以本人名
    義所為之意思表示，直接對本人發生效力。故不論訴外人土
    地銀行是否有收受款項之意思表示，惟原告存款於96年10月
    24日一經訴外人土地銀行由電腦自動扣繳，即應認訴外人土
    地銀行已為收受款項之代理行為，被告抗辯不知原告重行向
    土地銀行繳款之事，故未同意原告得重新分期繳款云云，自
    屬無理。而原告於96年10月24日繳款後，被告應撤回強制執
    行，惟被告未撤回強制執行，使原告所有如附表所示土地及
    建物於同年10月25日為訴外人邱金雀拍定，致原告受有損害
    ，被告受有利益，爰依不當得利請求被告返還。並聲明：(一)
    被告應給付原告1,297,800元，及自書狀送達之翌日起至清
    償日止，按年息百分之五計算之利息；(二)原告願供擔保，請
    准宣告假執行；(三)訴訟費用由被告負擔。
、被告抗辯：
一、原告於88年11月10日向被告辦理國民住宅借款1,230,000元
    ，利息約定為年利率5.5075％，借款期限自88年11月10日起
    至118年11月10日止共30年，按月平均攤還本息，並提供如
    附表所示土地及建物為擔保，設定第一順位抵押權予被告，
    約定如有積欠貸款達3個月，經催告仍不清償者，經通知全
    部債務視為到期，借款人即應於通知之日起二個月內繳清本
    息。查原告逾91年4月18日起積欠貸款達3個月，依約定全部
    債務視為到期，經被告聲請核發支付命令，取得鈞院91年度
    促字第19557號支付命令及確定證明書，並聲請強制執行，
    後發給債權憑證在案。嗣原告於92年12月1日向被告申請協
    議分期償還，約定如有一期未按時履行或借款人因其債務關
    係被假扣押、假處分、強制執行、法院裁定宣告破產或准許
    和解時，借款人即喪失分期攤還之利益，全部債務視為到期
    。然原告於95年8月起又逾期未清償，依約喪失分期攤還之
    利益，全部債務視為到期。被告再次聲請強制執行，經鈞院
    併入96年度執字第7512號強制執行事件，嗣於96年10月25日
    附表所示土地及建物為訴外人邱金雀以899,000元得標。
二、原告雖有將當期積欠款項存入土銀帳戶，並於拍定前一天即
    96年10月24日由電腦自動扣繳成功，惟原告自始未受通知被
    告，亦未與被告有何協議。又按債務人遲延後，債權人一面
    得請其履行債務，一面仍有權收取遲延利息，換言之，收取
    遲延利息者，不得謂其必未請求履行債務，而准許債務人延
    期履行，此有最高法院50年台上字第182號判例參照。查原
    告因再次逾期繳款，自應已喪失分期償還之期限利益，被告
    自得聲請強制執行，縱原告於執行程序中仍有繳息，惟依上
    開判例意旨，在原告未全部清償前，被告仍得強制執行。並
    聲明：原告之訴駁回；訴訟費用由原告負擔。
肆、本件依民事訴訟法第270條之1第1項第3款規定，整理並協議
    兩造不爭執事項暨簡化爭點為：
一、兩造不爭執之事項
  (一)原告於88年11月10日與被告簽立國民住宅貸款借據及契約，
    約定借款1,230,000元，利息約定為年利率百分之5.075，借
    款期限自88年11月10日起至118年11月10日止，按月平均攤
    還本息，並約定如積欠貸款本息達3個月，經催告仍不清償
    者，全部債務視為到期。原告並提供系爭房地為擔保，設定
    第一順位抵押權1,230,000元予被告。
  (二)原告於91年4月18日起積欠國民住宅貸款達3個月，經被告向
    本院聲請以91年度促字第19557號發支付命令確定，嗣經聲
    請強制執行並換發債權憑證。
  (三)原告乃於92年12月1日與被告簽立逾期欠款協議分期償還申
    請書，約定按月分期償還前開欠款，並約定如有一期未按時
    履行，或借款人因其他債務關係被假扣押、假處分、強制執
    行、法院裁定宣告破產或准許和解時，即喪失分期攤還利益
    ，全部債務視為到期。然原告自95年8月起未依約繳款。
  (四)被告遂向本院聲請強制執行，並併入96年度執字第7512號強
    制執行事件，原告將逾欠利息款項存入被告設於土地銀行之
    委託代扣繳之存款帳，並於96年10月24日由電腦自動扣繳成
    功，惟尚積欠被告1,009,633元。系爭房地隨於翌日（即95
    年10月25日）經訴外人邱金雀以899,000元拍定。
二、經兩造協議簡化之爭點
    原告依損害賠償之法律關係，請求被告給付1,297,800元及
    法定利息，有無理由？
伍、本院得心證之理由：
一、原告主張兩造於88年11月10日簽立國民住宅貸款借據及契約
    ，原告並提供系爭房地為擔保，設定第一順位抵押權予被告
    。嗣原告因遲延繳款，被告乃向本院聲請強制執行並換發債
    權憑證，原告則於92年12月1日與被告簽立逾期欠款協議分
    期償還申請書，約定按月分期償還前開欠款，並約定如有一
    期未按時履行，即喪失分期攤還利益，全部債務視為到期，
    然原告自95年8月起即未依約繳款，被告遂向本院聲請強制
    執行，並併入本院96年度執字第7512號強制執行事件。而原
    告將逾欠利息款項存入被告設於土地銀行之委託代扣繳之存
    款帳後，已於96年10月24日由電腦自動扣繳成功，詎被告竟
    未撤回強制執行，系爭房地隨於翌日經訴外人邱金雀以899,
    000元拍定之事實，業據原告提出土地銀行存摺交易明細、
    本院通知系爭房地業經拍定之函文為證（詳本院卷第13、14
    頁），並經被告提出國民住宅貸款借據、貸款契約書、抵押
    權設定契約書、本院91年度促字第19557號支付命令及確定
    證明書、債權憑證、逾期欠款協議分期償還申請書、放款客
    戶歷史交易明細查詢帳務交易明細為憑（詳本院卷第48至60
    頁），復經本院依職權調閱96年度執字第7512號執行卷宗核
    閱無訛，且為兩造所不爭執，堪信屬實。
二、因此，原告與被告簽立逾期欠款協議分期償還申請書中，約
    定按月分期償還欠款，並約定如有一期未按時履行，即喪失
    分期攤還利益，全部債務視為到期，而原告自95年8月起即
    未依約繳款，依前開約定，全部債務視為到期，被告自得請
    求原告清償全部清務。至於原告主張被告委任土地銀行收受
    購屋貸款，另參酌88年6月1日原告簽署之「委辦房地貸款契
    約書」，可推知被告確有授與土地銀行收受購屋貸款之權限
    ，故土地銀行為被告之代理人，而分期貸款既經代理人土地
    銀行自動扣繳，自應視同被告已同意原告分期償還之利益，
    故被告僅有分期貸款之請求權，並無全部債權之請求權云云
    。然查，兩造簽立國民住宅貸款契約後，縱於土地銀行設定
    委託代扣繳之存款帳戶，然此亦僅就「代扣繳貸款一事」而
    成立委任或代理契約，與被告是否委任或授權土地銀行處理
    「貸款契約」之事，兩者迥然有別，原告將土地銀行代為扣
    繳貸款一事，即逕為推論被告已授與代理權予土地銀行處理
    貸款契約，自非的論。原告復執88年6月1日簽立之委辦房地
    貸款契約書（詳本院卷第78、79頁），主張由此可推知被告
    有授權土地銀行為代理人云云，然觀諸原告提出之委辦房地
    貸款契約書，當事人係原告與訴外人多助開發實業股份有限
    公司，該被告並非該委辦房地貸款契約之當事人，原告竟稱
    由原告與訴外人多助開發實業股份有限公司簽立之契約，可
    推知被告有授予代理權予土地銀行，不知所指為何？其主張
    實無可採。
三、原告另主張前於95年間亦曾遲延繳款，嗣原告重行繳納並經
    被告受領後，兩造債之關係隨即回復，由此前例，可知被告
    於收受分期貸款時，應視同已同意回復原告分期償還之利益
    云云。惟查，訴外人土地銀行雖受委託代扣繳分期貸款，但
    由客觀情事觀之，並無證據足認訴外人土地銀行係本件貸款
    契約之代理人，故訴外人土地銀行自無權代理或同意原告回
    復分期清償之利益，原告能否回復分期清償之利益，仍應與
    本件貸款契約之當事人即被告洽商，土地銀行並無置喙之餘
    地。而本件貸款契約，於原告95年8月起未依約繳款後，依
    約定全部債務視為到期，被告自得向原告請求清償全部債務
    ，因此，縱使原告將款項存入土地銀行帳戶內，並經自動扣
    繳，亦屬債務全部到期後之部分清償行為，而非清償本件貸
    款契約之分期款項，原告主張款項一經土地銀行自動扣繳，
    即「視同」被告已同意原告回復分期清償之利益，所執並無
    法律上之依據，其空言主張應視同被告業已同意云云，自無
    足憑採。
四、綜上所述，原告主張其雖逾期繳納分期利息，惟其事後將款
    項存入土地銀行帳戶內，並經被告之代理人土地銀行自動扣
    繳成功，應視同被告已同意回復原告分期清償之利益，故被
    告僅得向原告請求分期清償，不得向原告請求全部債務，惟
    被告竟未向本院執行處撤回強制執行之聲請，致系爭房地遭
    拍定等語，爰依損害賠償之法律關係提起本訴。然查，原告
    逾期繳息，依約債務已視為全部到期，而原告所提證據不足
    認定訴外人土地銀行為本件貸款契約之代理人，且原告亦未
    得被告同意重行分期清償，是前開經土地銀行自動扣繳之款
    項，應認係全部債務到期後，原告所為部分清償之行為，而
    原告所負債務既已全部到期，則被告對原告所有之系爭房地
    聲請強制執行，自屬有據。從而，原告依侵權行為之法律關
    係，請求被告給付1,297,800元，及自書狀送達之翌日起至
    清償日止，按年息百分之五計算之利息，為無理由，不應准
    許。又原告之訴既經駁回，其假執行之聲請亦失所附麗，應
    併予駁回。
陸、本件待證事實已臻明確，兩造其餘之攻擊防禦方法及舉證，
    經本院斟酌後，認於判決結果已不生影響，爰不一一詳為論
    述。
柒、按法院為終局判決時，應依職權為訴訟費用之裁判，民事訴
    訟法第87條第1項定有明文。本件第一審裁判費13,870元，
    應由敗訴之被告負擔，爰判決如主文第二項所示。
捌、據上論結，原告之訴為無理由，依民事訴訟法第78條、第87
    條第1項，判決如主文。
中    華    民    國    97    年    4     月    8     日
                  民二庭法  官  林中如
以上正本係照原本作成
如對本判決上訴須於判決送達後20日內向本院提出上訴狀
中    華    民    國    97    年    4    月     8     日
                        書記官  林柑杏
┌────────────────────────────────────┐
│附表：                                                                  │
├──┬─────────────────┬─┬────┬────────┤
│ 編 │  土  地坐  落                    │地│面    積│                │
│    ├───┬────┬────┬───┤  ├────┤權利範圍        │
│ 號 │縣  市│鄉鎮市區○   段   │地號  │目│平方公尺│                │
├──┼───┼────┼────┼───┼─┼────┼────────┤
│001 │嘉義縣│太保市  │新埤    │49之7 │建│35993   │35993分之47     │
└──┴───┴────┴────┴───┴─┴────┴────────┘
┌────────────────────────────────────┐
│附表                                                                    │
├──┬──┬──────┬────┬────┬──────────┬──┤
│ 編 │ 建 │  建物門牌  │基地坐落│建築式樣│建物面積（平方公尺）│權利│
│    │    │            │        │主要建築├─────┬────┤    │
│    │    │            │        │材 料 及│ 樓層面積 │附屬建物│    │
│ 號 │ 號 │            │        │房屋層數│ 合    計 │建築材料│範圍│
│    │    │            │        │        │          │及用途  │    │
├──┼──┼──────┼────┼────┼─────┼────┼──┤
│001 │594 │嘉義縣太保市│嘉義縣太│集合住宅│2層：79.99│陽台：  │全部│
│    │    │舊埤里新安一│保市新埤│、國民住│合計：    │    8.56│    │
│    │    │街2巷1號2樓 │段49之7 │宅、5層 │     79.99│        │    │
│    │    │            │地號    │樓鋼筋混│          │        │    │
│    │    │            │        │凝土造  │          │        │    │
├──┼──┼──────┴────┴────┴─────┴────┴──┤
│    │備考│共同使用部分建號847面積105.91持分10分之1建號866面積266持分  │
│    │    │10000分之30隨主建物移轉                                     │
└──┴──┴──────────────────────────────┘


司法院資訊處製作；財團法人民間司法改革基金會備份。
